臺灣高等法院臺南分院刑事判決　　　　　　 九十一年度上訴字第二七號　　Ｃ
　　　上　訴　人
　　　即　被　告　丙　○　○
　　　選任辯護人　林　金　宗
右上訴人因妨害自由案件，不服臺灣臺南地方法院八十九年度訴字第九八九號中華民
國九十年十一月九日第一審判決（起訴案號：臺灣臺南地方法院檢察署八十九年度偵
字第九一一號），提起上訴，本院判決如左：
      主      文
上訴駁回。
      事      實
一、丙○○於民國（下同）八十八年四月中旬，經張世明介紹，與劉偉傑共同向己○○購買其與丁○○、戊○○、甲○○、庚○○等人共同所有之臺南市○○段1073
    號等十六筆土地，共一千六百五十坪。丙○○、劉偉傑與己○○雙方約定每坪土
    地價金為新臺幣（下同）二十三萬五千元，簽約時買方應先交付定金二千六百萬
    元，丙○○遂交付面額為一千三百萬元之支票，劉偉傑則給付面額為五百四十萬
    元支票，其餘不足部份則以己○○原積欠劉偉傑之九百萬元債務抵銷。事後，丙○○因該土地轉手不易，且發現劉偉傑曾因買賣土地涉嫌詐欺而遭法院判刑（臺
    灣臺北地方法院八十四年度易字第六九七八號、八十五年度易字第五○八八號）
    ，以及認劉偉傑所交付之定金超過一千三百萬元，與情理不符，遂向己○○表示
    欲解除契約並要求返還定金，惟己○○則表示定金已遭張世明取走無法返還。雙
    方經過多次協調，己○○最後同意償還一千二百萬元，並簽發同額本票一紙，同
    時答應先還二百萬元現金，然屆期並未履行，且逃亡到美國。
二、丙○○因向己○○請求返還定金無著，轉而向丁○○、戊○○等地主求償。己○○乃透過蔡春來（經檢察官為不起訴處分）請陳清銳居間協調，陳清銳則邀約丙○○及丁○○、戊○○雙方於八十八年五月二十一日晚間，在其所經營、設在臺
    南市○○路二八八號「喜相逢舞廳」洽談，丙○○另通知有共同脅迫丁○○、戊○○交出訂金之犯意聯絡之余隴徽（已判決確定）於當晚前往。雙方商談之際，
    因戊○○、丁○○二人均表示前開土地買賣事宜係由己○○負責處理，其他地主
    並不知情，且未拿到丙○○所支付之定金等語，余隴徽即當場對丁○○、戊○○
    二人恫稱：「如果今天不處理該一千二百萬元的話，休想離開辦公室」等語，以
    加害自由之事恐嚇丁○○、戊○○，余隴徽及另一名不詳之人（余隴徽之小弟）
    者並掌摑丁○○、戊○○，使該二人心生畏懼，在買賣雙方契約關係未明，尚無
    返還定金義務之情況下，分別簽署面額二百萬元之本票各一紙，交付丙○○。事
    後再於同月二十五日，在臺南市○○路○段二八九巷三九號公道法律事務所以丁○○、庚○○、戊○○三人所簽署、面額共六百萬元之支票五紙，換回前開二紙
    本票，而丙○○收受前開支票後，已經全部兌領完畢。
三、案經己○○、戊○○訴由內政部警政署刑事警察局移送臺灣臺南地方法院檢察署
    檢察官偵查起訴。
      理      由
一、訊據上訴人即被告丙○○矢口否認有何強迫丁○○、告訴人戊○○清償債務行為
    ，辯稱：「(1)本件除被害人戊○○、丁○○之指訴外，並無其他證據可證被告丙○○有何不法行為。雖證人蔡春來證稱當時丙○○有大聲罵，他說聽不懂丁○○
    之說詞云云，然其並未指證被告有對被害人施以毆打或言詞恐嚇情事，且被害人
    亦未指訴被告丙○○有對其毆打或恐嚇等情事，故縱令被告有說話大聲情事，只
    要無恐嚇情事，亦非法所不許。故尚難以此即認被告有恐嚇被害人或妨害人行動
    自由行為。(2)至於其他在場之人，縱有不當之言行，因事出突然，並非被告事先
    與之有所謀議，應屬其個人言行，而與被告丙○○無涉。雖事出被告丙○○被騙
    購買土地糾紛，然被告之目的係要討回被騙之款項，與被害人陳、侯二人，並無
    恩怨，被告本無對之為不法行為之動機與必要，而其他被告出於好意幫忙，言行
    縱有不當，亦無明顯證據可證彼等有違法言行。公訴人以推測之詞謂：『若非丙○○等人施用強暴、脅迫，丁○○及戊○○在對買賣不知情，復未取得償金之情
    形下，豈有可能為此交易甘心情願地返還欠款而簽發四百萬之本票』云云，而認
    被告有不法情事，顯有違刑事訴訟法第一百五十四條『犯罪事實應依證據認定之
    ，無證據不得推定其犯罪事實』之規定。況陳、侯二人是否對本件買賣不知情，
    是否未取得償金，亦無證據可證，公訴人竟認陳、侯二人對買賣不知情，且未取
    得償金，亦有認事不依證據之違誤。」云云。經查：
（一）被告丙○○、余隴徽二人，因土地訂金返還事宜，於前揭時地與地主即證人丁○○、告訴人戊○○進行協商時，被告丙○○曾大聲叫罵，被告余隴徽並以「
      如果你們今天不處理一千二百萬（債務）的話，休想離開辦公室」等語恐嚇丁○○、戊○○，使其等心生畏懼而簽發面額各為二百萬元之本票二紙等情，業
      據證人丁○○、告訴人戊○○於警訊及偵查中（八十九年三月十四日偵訊筆錄
      ）指訴甚明，經核並與當時在場見聞之同案被告陳清銳、證人蔡春來於警、偵
      訊（九十年四月二十日偵訊筆錄）及原審訊問時（九十年四月二十七日、八月
      三日訊問筆錄）陳述相符；此外，並有告訴人戊○○所簽發以換回當晚所簽本
      票之支票五紙影本附卷可稽，而該五紙支票業據被告丙○○提示兌領完畢，則
      為被告丙○○於本院審理時所自承，另有臺灣省合作金庫成功支庫回函在卷可
      佐，證人丁○○、告訴人戊○○二人前開指訴，應堪信為真實。
（二）被告丙○○雖以並無毆打或恐嚇告訴人戊○○、證人丁○○之行為，且雙方商
      討債務問題之際，縱有言語大聲，仍不構成恐嚇行為等語置辯。惟查：
      告訴人戊○○、證人丁○○二人於警、偵訊中，均已提及已判決確定之余隴
        徽及另一名不詳之人（余隴徽之小弟），曾經動手毆打渠等之事實，於本院
        調查時更證稱：「：：吳某要求我們兩個每人先簽兩百萬元，其他的以後再
        說，在簽之前我們兩個人也被余隴徽與他的小弟分別打我們一拳，因為那時
        候我們不簽。離開舞廳後到公道法律事務所之前，有不斷的協商，最後就說
        六百萬元，我們四個人，一個人分攤一百五十萬元。支票是用戊○○的支票
        ，我們每人平均分攤：：」，而證人甲○○亦證稱：「我沒有出面，但是我
        有出錢，在喜相逢的時候我與庚○○是在外面等陳某與侯某，他們兩人出來
        的時候我看到他們兩人的【臉腫腫】的。」（均見本院九十一年四月三十日
        訊問筆錄），甚至告訴人戊○○於本院審理時與被告丙○○對質，猶以恐懼
        之表情指摘被告逼其簽發本票，顯見丁○○、戊○○於舞廳內確有被余隴徽
        與他的小弟掌摑的情事。雖余隴徽於原審訊問時堅決否認有毆打該二人之行
        為，被告丙○○及已判決無罪確定之陳清銳、證人魏大翔、蔡春來等，亦均
        陳稱並未看到余隴徽動手打人，然被告丙○○及陳清銳（陳清銳經檢察官起
        訴後，雖經原審判決無罪，然其應脫離不了關係）同因涉嫌共同強制告訴人
        戊○○、證人丁○○簽發本票，證人魏大翔、蔡春來則僅居間聯繫，其等陳
        詞均有迴避或保留之可能，證明力尚待斟酌。反而觀之事後丁○○、戊○○
        無奈簽發本票及不敢進去舞廳而在外等候之證人甲○○見丁○○、戊○○出
        舞廳後臉腫腫的，顯應以丁○○、戊○○之指證較為可採。
      已判決確定之余隴徽曾因參與「至尊盟」犯罪組織，並擔任臺南地區分會「
        尊帝會」會長，而於八十八年十二月十八日經臺灣高等法院以八十八年度上
        訴字第三○一○號判處有期徒刑十月，並應於刑之執行完畢或赦免後令入勞
        動處所強制工作三年，有前開判決附卷可稽，被告余隴徽為黑道幫派首腦，
        已堪認定；而告訴人戊○○於警訊中，並陳稱被告余隴徽是「縱貫線大哥級
        人物」，足認戊○○對於被告余隴徽之身分亦有知悉。衡諸一般人對於黑道
        幫派人物本多抱持畏懼之態度，何況告訴人戊○○、證人丁○○為殷實生意
        人，若非遭被告丙○○催逼甚急，應不致於情願至陳清銳之舞廳談判。則八
        十八年五月二十一日當晚，被告丙○○及已判決確定之余隴徽與他方即戊○○、丁○○談判時，大聲叫罵、並對該二人恫稱「如不簽署本票即不能離開
        」等語，以危害自由之事恐嚇，並掌摑丁○○、戊○○，自已足使戊○○、
        丁○○二人心生畏懼，並形成相當之心理強制，是告訴人戊○○、證人丁○○二人之意思自主已然遭受壓迫，自堪認定。
      已判決確定之余隴徽雖係被告丙○○所找去一起脅迫丁○○、戊○○交出定
        金之人，然余隴徽及其小弟掌摑丁○○、戊○○事出突然，並無事證足以證
        明余隴徽及其小弟施暴的行為係經被告之授意，因而就施暴傷害丁○○、戊○○部份應係余隴徽及其小弟臨時起意所為，超越原本脅迫丁○○、戊○○
        交出定金的犯意，被告丙○○就此部份與余隴徽及其小弟應無犯意之聯絡。
（三）被告丙○○與案外人劉偉傑合夥，向證人己○○購買其與告訴人戊○○、證人
      丁○○等人共同所有之土地，雙方於八十八年四月二十三日簽訂買賣契約書，
      此有該契約書影本卷內足憑，而其他地主包括告訴人戊○○、證人丁○○、案
      外人施鐵雄、甲○○等，則已於八十七年四月三日簽訂授權書一紙，授權證人
      己○○全權辦理該土地之出售事宜，此有該授權書附於偵查卷內可佐，告訴人
      戊○○、證人丁○○等，復始終未曾爭執該授權書之真正，是證人己○○極易
      使人認為其有權代理其他土地共有人與被告丙○○洽談買賣事宜，應無疑義。
      又系爭臺南市○區○○段一○六三號為己○○等人所共同所有，並有被告丙○○所提出之土地登記謄本可稽，是證人己○○與被告丙○○、案外人劉偉傑所
      成立之土地買賣契約，形式上並無瑕疵。至於買方之一即案外人劉偉傑、介紹
      人張世明、賣方之一即證人己○○等，雖均曾因土地買賣糾紛涉嫌詐欺而遭檢
      察官起訴或法院判處徒刑（劉偉傑部份：臺灣臺北地方法院八十四年度易字第
      六九七八號、八十五年度易字第五○八八號；張世明部份：臺灣臺中地方法院
      檢察署八十九年度偵字第一八九八一號；己○○部份：臺灣臺中地方法院檢察
      署八十八年度偵字第五○一一號），有前開判決書或起訴書在卷可考，惟證人
      己○○於簽約之時，已依約定交付相關證明文件等，既為被告丙○○所自承（
      見原審八十九年十月十八日訊問筆錄），被告丙○○又係在給付定金後不久，
      即要求解約返還定金，是就賣方而言，尚無履行買賣契約義務之可能，更難謂
      有何拒絕履約之情況發生，且被告丙○○復未提出相關事證說明證人己○○或
      告訴人戊○○等地主有何詐欺之具體事證，自難僅以己○○、張世明、劉偉傑
      等涉嫌詐欺之合理懷疑，即認定該次買賣契約亦屬一詐欺行為，遑論推認告訴
      人戊○○、證人丁○○等地主與己○○間有何犯意聯絡與行為分擔。再依前開
      買賣契約書第九條約定，「承買人（即被告丙○○、案外人劉偉傑）如違約不
      買時，願將以付之定金、價金全部由出賣人【沒收】，解除買賣契約」，本件
      既係被告丙○○於賣方尚無違約情事之情況下，主動要求不買，應認被告丙○○方【屬違約之一方】，出賣人依據前開契約約定，【有權沒收】其已交付之
      定金，丙○○更無主張返還定金之餘地，因而告訴人戊○○、證人丁○○等共
      有人並無返還定金之義務，昭然可認。
（四）再審諸被告丙○○於警訊中自陳：「（八十八年五月二十一日晚上九點左右，
      清富（即被告陳清銳）打電話給我，叫我至喜相逢舞廳，到達後，我看到清富
      及七、八名男子，經清富介紹，『秀雲』、『小甘』、戊○○、丁○○及不知
      姓名男子二、三人在場，我則打電話給綽號『細姨』余隴徽到場」等語，則被
      告丙○○當日邀約被告余隴徽前往之目的，顯然係欲藉余隴徽之黑道背景以助
      長聲勢。而已判決確定之余隴徽當日既有對戊○○、丁○○二人大聲叫罵並出
      言恐嚇等情，業如前述，已足認定被告余隴徽有參與債務問題之協商，並為被
      告丙○○之利益與戊○○、丁○○發生爭執，被告余隴徽前開辯詞，顯不足取
      ，並可認定被告丙○○、余隴徽二人對於向戊○○、丁○○二人催逼債務，有
      犯意之聯絡與行為之分擔。
（五）告訴人戊○○、證人丁○○於八十八年五月二十一日既因被告丙○○、余隴徽
      之強暴、脅迫，於心理遭受強制之情況下，簽署面額各二百萬元之本票二紙，
      法律上已經負有該本票債務，又因已心生畏怖，為避免被告丙○○及余隴徽再
      度催討所餘訂金，而願以六百萬元解決該糾紛之情，要可理解，則戊○○、丁○○二人事後又於同月二十五日，與被告丙○○在公道法律事務所簽訂和解書
      ，並以面額共六百萬元之支票換回前開本票二紙，並不能據以反面否定被告丙○○、余隴徽於五月二十一日之恐嚇、強制犯行。況證人即公道法律事務承辦
      此業務之乙○○亦證稱：「當時氣氛怪怪的」（見本院九十一年四月十六日訊
      問筆錄），益徵告訴人等並不情願交付被告丙○○金錢。至於戊○○、丁○○
      二人並未申請支票止付、驗傷、提出刑事或附帶民事告訴等，要屬該二人是否
      行使法律權利之問題，亦不能以此認定被告丙○○、余隴徽並無前開犯行。
（六）綜上所述，被告丙○○徒因懷疑遭證人己○○、案外人張世明、劉偉傑詐騙，
      而自行決定不買，已經構成買賣契約書所約定之違約事由，包括戊○○、丁○○在內之出賣人，依約本有沒收被告丙○○所交付一千三百萬原定金之權利，
      更無返還該訂金之義務。惟被告丙○○乃偕同具黑道背景已判決確定之余隴徽
      ，於雙方談判商討之際，以「如不簽本票，休想離開辦公室」等危害自由之事
      ，脅迫恐嚇戊○○、丁○○二人，余隴徽及其小弟並出手打丁○○、戊○○，
      使渠等懾於威嚇，心生畏懼，而於意思自主遭受強制之情況下，簽署並無義務
      給付之四百萬元本票，被告丙○○強制犯行之事證已臻明確，所辯未強迫丁○○、戊○○簽發本票，殊不足採，其犯行堪予認定。
二、核被告丙○○以脅迫使告訴人戊○○、證人丁○○行無義務之事，簽署四百萬元
    之本票，所為係犯刑法第三百零四條之以脅迫使人行無義務之事罪。被告丙○○
    與已判決確定之余隴徽以「如不簽本票，休想離開辦公室」等加害自由之事，恐
    嚇告訴人戊○○、證人丁○○二人之行為，雖亦犯同法第三百零五條之恐嚇危害
    安全罪，惟該危險行為已為前開強制罪之實害行為所吸收，不復另論。被告丙○○與已判決確定之余隴徽二人對於前開強制犯行，有犯意之聯絡與行為之分擔，
    均為共同正犯。至於被告丙○○就余隴徽及其小弟施暴的行為既無犯意之聯絡，
    則不另論被告有傷害之犯行，附為記明。原審以被告罪證明確，因予適用刑法第
    二十八條、第三百零四條第一項、第四十一條第一項前段，罰金罰鍰提高標準條
    例第一條前段、第二條，並審酌被告丙○○因認遭案外人己○○詐騙，向其求償
    無著，竟不思循正當法律途徑主張權利，夥同具黑道背景之余隴徽，圖以私力救
    濟方式，脅迫並無義務返還訂金之戊○○、丁○○等地主返還該定金之犯罪動機
    與手段，因此對於告訴人戊○○、證人丁○○二人之人身自由、財產權均造成危
    害，以及犯罪後否認犯行之態度等一切情狀，量處被告有期徒刑六月，並諭知易
    科罰金之折算標準，本院經核原判決認事用法俱無不合，量刑亦稱妥適，被告上
    訴意旨猶執前詞，否認犯罪，指摘原判決不當，為無理由，應予駁回。
三、公訴意旨另以被告丙○○前開犯行，涉有刑法第三百零二條第一項之私行拘禁罪
    嫌。惟查，八十八年五月二十一日在「喜相逢舞廳」之協商，乃居間斡旋之陳清
    銳所邀約，而陳清銳又係在告訴人己○○透過證人蔡春來要求下始出面斡旋，是
    該次協商之時間、地點應無違背戊○○、丁○○二人之意願，並可認定該二人原
    係自行前往赴約。雖被告丙○○有以「如不簽本票，休想離開辦公室」等語恐嚇
    戊○○、丁○○二人，惟該二人均未提及被告丙○○及已判決確定之余隴徽二人
    有何實際剝奪行動自由之行為，而原審詢諸其他在場之陳清銳、蔡春來、魏大翔
    等，亦均陳稱被告丙○○等人並無剝奪被害人行動自由犯行，再參諸該處為舞廳
    ，人員出入頻繁，被告丙○○應尚不致公然拘禁告訴人等人，是公訴人指訴被告
    丙○○此部份犯行，已屬無法證明，不能證明被告丙○○有此部份犯罪，惟公訴
    意旨既認此部份行為與前開論罪科刑部份，有方法結果之牽連關係，爰不另為無
    罪之諭知。
據上論結，應依刑事訴訟法第三百六十八條，判決如主文。
本案經檢察官羅清溪到庭執行職務。
中    華    民    國      九十一      年      六      月      二十      日
                                  臺灣高等法院臺南分院刑事第四庭
                                      審判長法官  宋    明    蒼
                                            法官  高    明    發
                                            法官  蔡    崇    義
右正本證明與原本無異。
檢察官如不服本判決，應於判決送達後十日內向本院提出上訴書。
被告不得上訴。
                                      法院書記官  李    育    儒
中    華    民    國      九十一      年      六      月      二十四    日
附錄法條：
刑法第三百零四條：
以強暴、脅迫使人行無義務之事或妨害人行使權利者，處三年以下有期徒刑、拘役或
三百元以下罰金。
前項之未遂犯罰之。                                               
